ACORDAO-COMPLETO-2433054

ACÓRDÃO 10856/2020 ATA 34/2020 - SEGUNDA CÂMARA

VISTOS, relatados e discutidos estes autos de tomada de contas especial instaurada em razão da não comprovação da boa e regular aplicação dos recursos repassados ao Município de Bom Jardim de Goiás/GO por força do Convênio 8/2005, celebrado com o Instituto Nacional de Colonização e Reforma Agrária - Incra objetivando a recuperação de estradas e a construção de bueiros e pontes em projetos de assentamento na municipalidade, 
ACORDAM os Ministros do Tribunal de Contas da União, reunidos em sessão da 2ª Câmara, em:
9.1. nos termos do art. 12, § 3º, da Lei 8.443/1992, considerar revel, para todos os efeitos, o Sr. Manoel Luiz Alves, dando-se prosseguimento ao processo;
9.2. com fundamento nos arts. 1º, inciso I, 16, inciso III, alínea "c", da Lei 8.443/1992 c/c os arts. 19 e 23, inciso III, da mesma lei, e nos arts. 1º, inciso I, 202, § 6º, 209, incisos II e III, 210 e 214, inciso III, do Regimento Interno do TCU, julgar irregulares as presentes contas e condenar o Sr. Manoel Luiz Alves em débito, pelos valores originais abaixo discriminados, atualizados monetariamente e acrescidos dos juros de mora a partir das datas indicadas, nos termos da legislação vigente, até a efetiva quitação do débito, fixando-lhe o prazo de 15 (quinze) dias, a contar da ciência, para que comprove, perante o Tribunal (art. 214, inciso III, alínea "a", do Regimento Interno do TCU) , o recolhimento da dívida aos cofres do Instituto Nacional de Colonização e Reforma Agrária;
	Valor (R$) 
	Data

	36.929,23
	9/12/2005

	35.000,00
	29/1/2007

	41.166,10
	29/9/2007

9.3. autorizar, desde logo, com amparo no art. 28, inciso II, da Lei 8.443/1992, a cobrança judicial da dívida, caso não atendida a notificação;
9.4. autorizar, desde já, nos termos do art. 26 da Lei 8.443/1992, o parcelamento da dívida em até 36 (trinta e seis) parcelas mensais e sucessivas, atualizadas monetariamente até a data do pagamento, esclarecendo ao responsável que a falta de pagamento de qualquer parcela importará no vencimento antecipado do saldo devedor (art. 217, § 2º, do Regimento Interno do TCU) , sem prejuízo das demais medidas legais cabíveis;
9.5. dar ciência desta decisão ao Instituto Nacional de Colonização e Reforma Agrária e à Procuradoria da República no estado de Goiás, para adoção das providências cabíveis, nos termos do art. 16, § 3º, da Lei 8.443/1992 c/c o art. 209, § 7º, do Regimento Interno deste Tribunal.

Tomada de contas especial instaurada em razão da não comprovação da boa e regular aplicação dos recursos repassados ao Município de Bom Jardim de Goiás/GO por força do Convênio 8/2005, celebrado com o Instituto Nacional de Colonização e Reforma Agrária objetivando a recuperação de estradas e a construção de bueiros e pontes em projetos de assentamento na municipalidade

Segunda Câmara

Município de Bom Jardim de Goiás/GO.

3. Interessados/Responsáveis:
3.1. Interessado: Instituto Nacional de Colonização e Reforma Agrária - Incra.
3.2. Responsável: Manoel Luiz Alves (XXX.467.481-XX).

13.1. Ministros presentes: Ana Arraes (Presidente), Augusto Nardes (Relator) e Aroldo Cedraz.
13.2. Ministro-Substituto convocado: Marcos Bemquerer Costa.
13.3. Ministro-Substituto presente: André Luís de Carvalho.

AUGUSTO NARDES

Adoto como relatório a instrução de peça 25 lavrada no âmbito da Secretaria de Controle Externo de Tomada de Contas Especial (SecexTCE) , a qual contou com a anuência do escalão dirigente da unidade técnica (peças 26 e 27) e do Ministério Público junto a este Tribunal (peça 28) :
"INTRODUÇÃO
1.	Trata-se de Tomada de Contas Especial instaurada pelo Instituto Nacional de Colonização e Reforma Agrária (Incra) , em desfavor do Sr. Manoel Luiz Alves (CPF XXX.467.481-XX) , prefeito municipal de Bom Jardim de Goiás/GO no período de 2005 a 2008 (peça 1, p. 22, 240) , em razão da inexecução parcial do objeto do Convênio 8/2005 - Siafi 531400 (peça 1, p. 310, 417) , celebrado entre o Incra e o Município de Bom Jardim de Goiás/GO, e que tinha por objeto a recuperação de 37.759 m de estradas, construção de dez bueiros simples tubulares e de duas pontes mistas, sendo 14.178 m de estradas com 5,0 m de largura por 10,0 cm de espessura, cinco bueiros simples tubulares de 7,0 m de comprimento por 80 cm de diâmetro, um bueiro simples tubular de 7,0 m de comprimento por 100 cm de diâmetro no Projeto de Assentamento Campo Formoso; 9.500 m de estradas com 5,0m de largura por 10,0cm de espessura, no Projeto de Assentamento Nova Pousada; 8.050,0 m de estradas com 5,0m de largura por 10,0 cm de espessura, um bueiro simples tubular de 7,0 m de comprimento por 80 cm de diâmetro e (uma) ponte mista de 17,0 m de comprimento por 4,5 m de largura, no Projeto de Assentamento Novo Tempo; 6.031,0 m de estradas com 5,0 m de largura por 10,0 cm de espessura, três bueiros simples tubulares de 7,0 m de comprimento por 80 cm de diâmetro, e uma ponte mista de 17,0 m de comprimento por 4,5m de largura, no Projeto de assentamento Mexerica (peça 1, p. 28-35, 42) .
HISTÓRICO
2.	O convênio vigeu, inicialmente, no período de 19/12/2005 a 5/8/2006 (peça 1, p. 33) , com o prazo de sessenta dias para apresentação da prestação de contas. Porém, após diversos aditivos (peça 1, p. 58-62, 70-74, 92-96) , o convênio teve sua vigência estipulada até 29/9/2007 (peça 1, p. 102-106) .
3.	Os recursos previstos para implementação do objeto foram orçados no valor total de R$ 375.755,30 (peça 1, p. 31) , sendo R$ 338.179,77 à conta do concedente e R$ 37.575,53 referente à contrapartida. Os recursos foram transferidos mediante a Ordem Bancária 2005OB903908, datada de 9/12/2005, no valor de R$ 338.179,77 (peça 288) .
4.	De acordo com o Relatório do Tomador de Contas Especial 1/2013, datado de 1/2/2013 (peça 1, p. 288-314) , Relatório Complementar do Tomador de Contas Especial 2/2013 (peça 1, p. 393-421) , datado de 5/9/2014, e Relatório de Auditoria 2038/2014 (peça 1, p. 437-440) , proveniente da Secretaria Federal de Controle Interno, o responsável estava em débito com a Fazenda Nacional, em razão da execução parcial do objeto e da não consecução dos objetivos pactuados, com base no documento denominado Relatório de Vistoria, datado de 22/9/2008 (peça 1, p. 194-214) . 
5.	Diante disso, a Secretaria Federal de Controle Interno certificou a irregularidade das contas (peça 1, p. 441) , acompanhado pelo parecer do dirigente do órgão de Controle Interno, tendo o Ministro de Estado do Desenvolvimento Agrário, registrado o conhecimento das conclusões daquele órgão de controle interno (peça 1, p. 447) .
6.	Em instrução de 31/3/2017 a Secex-GO propôs (peças 2 a 4) o arquivamento da TCE, sem julgamento do mérito, ante a subsistência de débito (por inexecução parcial) atualizado inferior ao limite de R$ 100.000,00, com fundamento nos artigos 169, inciso VI, e 213 do RI/TCU, e no art. 7º, inciso III, da IN/TCU 71/2012.
7.	Em parecer de 12/6/2017, o Ministério Público de Contas dissentiu do encaminhamento proposto pela Secex-GO nos seguintes termos (peça 5) :
Como pontuado pela unidade técnica, os rendimentos decorrentes da aplicação financeira não devem ser somados ao valor do débito, pois caracteriza bis in idem, uma vez que a atualização monetária se dá desde a data da transferência dos recursos.
Em caso de inexecução parcial, esse raciocínio aplica-se apenas ao valor do débito, ou seja, somente os rendimentos decorrentes do valor devido pela parcela não executada não podem ser cobrados.
Já os rendimentos relativos ao valor gasto na parte realizada, se não aplicados no objeto, constituem débito.
Assim, no caso vertente, aos rendimentos de R$ 46.233,27 deve ser aplicado o percentual de 89,04, apurando-se um dano de R$ 41.166,10, na data de 29/9/2007.
[...]
Importante destacar que a documentação encaminhada pelo Incra a este Tribunal cuida apenas da análise técnica da prestação de contas.
A prestação de contas e sua análise financeira não constam dos autos, impedindo a correta análise em relação ao emprego dos recursos públicos, no que tange à parcela executada.
A jurisprudência deste Tribunal é vasta ao afirmar que, para a aprovação das contas, não basta a realização do objeto, é necessária a comprovação de que foi executado com as verbas destinadas a este fim.
[...]
Além disso, 'é dever do gestor público, em especial em tomada de contas especial, trazer elementos probatórios consistentes, coerentes e suficientes (como notas fiscais, recibos, procedimentos licitatórios, contratos, extratos bancários da conta específica) , que demonstrem, de forma inequívoca, o bom e correto emprego das verbas geridas (Acórdão 2435/2015-TCU-Plenário) .
Nesse sentido, o Ministério Público de Contas, propõe, preliminarmente, a realização de audiência ao Incra, para que encaminhe a este Tribunal a prestação de contas referente ao Convênio 8/2005.
8.	Assim, o dano ao erário corresponderia aos débitos discriminados no quadro abaixo, excetuando-se eventual débito por irregularidades na execução financeira no que tange à parcela executada.
	Irregularidade
	Data
	Valor

	Inexecução parcial do objeto
	9/12/2005
	R$ 41.012,85*

	A não devolução de rendimentos financeiros auferidos e não aplicados na parte executada do objeto
	29/9/2007
	R$ 41.166,10

	Total original
	R$ 82.178,95

Esse valor foi computado considerando-se que o valor total do Convênio 8/2005 correspondeu R$ 375.575,53 quando, em verdade, o valor total correspondeu a R$ 375.755,30 (peça 1, p. 31) .
9.	Em seu Despaho (peça 6) , o Ministro Relator acolheu a sugestão do MP/TCU e autorizou a Secex-GO a realizar a diligência ao Incra, devendo ainda a unidade técnica proceder à nova análise das informações que sobreviessem, no prazo de sessenta dias.
10. A diligência ao Incra, solicitando a prestação de contas referente ao Convênio 8/2005, foi efetivada (peças 7 e 8) . Na resposta à diligência (peça 9) consta a documentação de prestação de contas do convênio, como item não digitalizável destes autos, dividido em cinco arquivos em extensão Portable Document Format (PDF) : Parte I, Parte II, Parte III, Parte IV e Parte V.
11. Na instrução de peça 11, analisando-se os documentos nos autos, concluiu-se pela necessidade de realização de citação do responsável, tendo o titular da unidade técnica se manifestado de acordo com a proposta formulada (peça 13) .
12. O Ministério Público dissentiu parcialmente da proposta (peça 14) , tendo o Exmo. Ministro Relator Augusto Nardes anuído à proposta (peça 15) , para que fosse promovida a citação proposta, adicionando, ao dano identificado, o valor concernente aos rendimentos não aplicados na parte executada do projeto.
13. Como consequência, os autos foram instruídos novamente (peça 16) , tendo sido proposta a citação do Sr. Manoel Luiz Alves, nos seguintes termos:
a)  citar o Sr. Manoel Luiz Alves, CPF 331.467.48134, na condição de prefeito municipal de Bom Jardim de Goiás/GO no período de 2005 a 2008, com fundamento nos artigos 10, § 1º, e 12, incisos I e II, da Lei 8.443/1992, c/c o art. 202, incisos I e II, do RI/TCU, para que, no prazo de quinze dias, apresente alegações de defesa e/ou recolha aos cofres do Instituto Nacional de Colonização e Reforma Agrária as quantias a seguir, atualizadas monetariamente a partir das respectivas datas até a data do efetivo recolhimento e abatendo-se valores acaso já satisfeitos, nos termos da legislação vigente, em razão da seguinte irregularidade:
Quantificação do débito:
	VALOR ORIGINAL
	DATA DA OCORRÊNCIA
	DÉBITO/CREDITO

	R$ 36.929,23
	9/12/2005
	Débito

	R$ 35.000,00
	29/1/2007
	Débito

	R$ 41.166,10
	29/9/2007
	Débito

Valor total do débito atualizado até 24/1/2020: R$ 230.487,86. 
Irregularidade: não comprovação da boa e regular aplicação dos recursos recebidos por força do Convênio 8/2005 - Siafi 531400, em razão da:
a) inexecução parcial do objeto (R$ 36.929,23) ;
b) não comprovação do nexo causal entre recurso federal sacado da conta corrente específica e o respectivo pagamento a um prestador de serviço responsável pela execução do objeto, consubstanciado em não apresentação de cópia da nota fiscal da empresa Empreiteira Bandeirante Ltda. (R$ 35.000,00) ;
c) não devolução de rendimentos financeiros auferidos e não aplicados na parte executada do objeto (R$ 41.166,10) .
Dispositivos violados: art. 65, inciso II, alínea 'c', da Lei 8.666/1993; artigos 20, 22 e 30 da IN STN 1/1997; artigos 62 e 63 da Lei 4.320/1964; art. 93 do Decreto-Lei 200/1967; art. 145 do Decreto 93.872/1986; Cláusula Quarta do termo de convênio.
Cofre credor: Instituto Nacional de Colonização e Reforma Agrária.
Conduta: inexecutar parcialmente o objeto (R$ 36.929,23) , não comprovar o nexo causal entre recurso federal sacado da conta corrente específica e o respectivo pagamento a um prestador de serviço responsável pela execução do objeto, consubstanciado em não apresentação de cópia da nota fiscal da empresa Empreiteira Bandeirante Ltda. (R$ 35.000,00) e não devolver rendimentos financeiros auferidos e não aplicados na parte executada do objeto.
Nexo de causalidade: i) a execução parcial de 89,09% do total repassado, ante a verificação de serviços a menos nos Projetos de Assentamento Campo Formoso, Nova Pousada, Novo Tempo e Mexerica; ii) a não comprovação do nexo causal entre recurso federal sacado da conta corrente específica e o respectivo pagamento ao prestador de serviço responsável pela execução do objeto, consubstanciado em não apresentação de cópia da nota fiscal da empresa Empreiteira Bandeirante Ltda.; iii) a não devolução de rendimentos financeiros auferidos e não aplicados na parte executada do objeto; resultaram em dano ao erário pelo valor de R$ 113.095,33.
Culpabilidade: não há excludentes de ilicitude, de culpabilidade e de punibilidade; é razoável supor que o responsável tinha consciência da ilicitude de sua conduta; era exigível conduta diversa da praticada, qual seja, executar integralmente o objeto do convênio, comprovar o nexo causal entre recurso federal sacado da conta corrente específica e o respectivo pagamento a um prestador de serviço responsável pela execução do objeto e proceder à devolução de rendimentos financeiros auferidos e não aplicados na parte executada do objeto.
14. Em cumprimento ao pronunciamento da unidade (peça 18) , foi efetuada citação do responsável, por meio do Ofício 6184/2020-TCU/Seproc, de 28/2/2020 (peça 21) , o qual foi recebido pela Sra. Vera Lúcia Gomes da Silva (peça 22) , no endereço que constava na RFB (peça 19) .
15. Transcorrido o prazo regimental, o responsável permaneceu silente, devendo ser considerados revel, nos termos do art. 12, §3º, da Lei 8.443/1992.
EXAME TÉCNICO
Da validade das notificações:
16. Preliminarmente, cumpre tecer breves considerações sobre a forma como são realizadas as comunicações processuais no TCU. A esse respeito, destacam-se o art. 179, do Regimento Interno do TCU (Resolução 155, de 4/12/2002) e o art. 4º, inciso III, § 1º, da Resolução TCU 170, de 30 de junho de 2004, in verbis:
Art. 179. A citação, a audiência ou a notificação, bem como a comunicação de diligência, farse-ão:
I - mediante ciência da parte, efetivada por servidor designado, por meio eletrônico, fac-símile, telegrama ou qualquer outra forma, desde que fique confirmada inequivocamente a entrega da comunicação ao destinatário;
II - mediante carta registrada, com aviso de recebimento que comprove a entrega no endereço do destinatário;
III - por edital publicado no Diário Oficial da União, quando o seu destinatário não for localizado
 (...) 
Art. 3º As comunicações serão dirigidas ao responsável, ou ao interessado, ou ao dirigente de órgão ou entidade, ou ao representante legal ou ao procurador constituído nos autos, com poderes expressos no mandato para esse fim, por meio de:
I - correio eletrônico, fac-símile ou telegrama;
II - servidor designado;
III - carta registrada, com aviso de recebimento;
IV - edital publicado no Diário Oficial da União, quando o seu destinatário não for localizado, nas hipóteses em que seja necessário o exercício de defesa.
Art. 4º. Consideram-se entregues as comunicações:
I - efetivadas conforme disposto nos incisos I e II do artigo anterior, mediante confirmação da ciência do destinatário;
II - realizadas na forma prevista no inciso III do artigo anterior, com o retorno do aviso de recebimento, entregue comprovadamente no endereço do destinatário;
III - na data de publicação do edital no Diário Oficial da União, quando realizadas na forma prevista no inciso IV do artigo anterior.
§ 1º O endereço do destinatário deverá ser previamente confirmado mediante consulta aos sistemas disponíveis ao Tribunal ou a outros meios de informação, a qual deverá ser juntada ao respectivo processo.
 (...) 
17. Bem se vê, portanto, que a validade da citação via postal não depende de que o aviso de recebimento seja assinado pelo próprio destinatário da comunicação, o que dispensa, no caso em tela, a entrega do AR em 'mãos próprias'. A exigência da norma é no sentido de o Tribunal verificar se a correspondência foi entregue no endereço correto, residindo aqui a necessidade de certeza inequívoca. 
18. Não é outra a orientação da jurisprudência do TCU, conforme se verifica dos julgados a seguir transcritos:
São válidas as comunicações processuais entregues, mediante carta registrada, no endereço correto do responsável, não havendo necessidade de que o recebimento seja feito por ele próprio (Acórdão 3648/2013-TCU-Segunda Câmara, Relator Ministro JOSÉ JORGE) ;
É prescindível a entrega pessoal das comunicações pelo TCU, razão pela qual não há necessidade de que o aviso de recebimento seja assinado pelo próprio destinatário. Entregandose a correspondência no endereço correto do destinatário, presume-se o recebimento da citação. (Acórdão 1019/2008-TCU-Plenário, Relator Ministro BENJAMIN ZYMLER) ;
As comunicações do TCU, inclusive as citações, deverão ser realizadas mediante Aviso de Recebimento - AR, via Empresa Brasileira de Correios e Telégrafos, bastando para sua validade que se demonstre que a correspondência foi entregue no endereço correto. (Acórdão 1526/2007-TCU-Plenário, Relator Ministro AROLDO CEDRAZ) .
19. A validade do critério de comunicação processual do TCU foi referendada pelo Supremo Tribunal Federal, nos termos do julgamento do MS-AgR 25.816/DF, por meio do qual se afirmou a desnecessidade da ciência pessoal do interessado, entendendo-se suficiente a comprovação da entrega do 'AR' no endereço do destinatário:
Ementa: agravo regimental. Mandado de segurança. Desnecessidade de intimação pessoal das decisões do tribunal de contas da união. art. 179 do regimento interno do TCU. Intimação do ato impugnado por carta registrada, iniciado o prazo do art. 18 da lei nº 1.533/51 da data constante do aviso de recebimento. Decadência reconhecida. Agravo improvido.
O envio de carta registrada com aviso de recebimento está expressamente enumerado entre os meios de comunicação de que dispõe o Tribunal de Contas da União para proceder às suas intimações.
O inciso II do art. 179 do Regimento Interno do TCU é claro ao exigir apenas a comprovação da entrega no endereço do destinatário, bastando o aviso de recebimento simples. 
Da revelia do responsável
20. No caso vertente, a citação do responsável se deu em endereço proveniente da base de CPFs da Receita Federal (peça 19) , em sistema custodiado pelo TCU. A entrega do ofício citatório nesse endereço ficou comprovada (peça 22) . Portanto, a citação foi válida.
21. Nos processos do TCU, a revelia não leva à presunção de que seriam verdadeiras todas as imputações levantadas contra o responsável, diferentemente do que ocorre no processo civil, em que a revelia do réu opera a presunção da verdade dos fatos narrados pelo autor (Acórdão 1009/2018-TCU-Plenário, Relator: BRUNO DANTAS; 2369/2013 - TCU - Plenário, Relator: BENJAMIN ZYMLER e 2449/2013 - TCU - Plenário, Relator: BENJAMIN ZYMLER) . Dessa forma, a avaliação da responsabilidade do agente não pode prescindir da prova existente no processo ou para ele carreada.
22. Ao não apresentar sua defesa, o responsável deixou de produzir prova da regular aplicação dos recursos sob sua responsabilidade, em afronta às normas que impõem aos gestores públicos a obrigação legal de, sempre que demandados pelos órgãos de controle, apresentar os documentos que demonstrem a correta utilização das verbas públicas, a exemplo do contido no art. 93 do Decreto-Lei 200/1967: 'Quem quer que utilize dinheiros públicos terá de justificar seu bom e regular emprego na conformidade das leis, regulamentos e normas emanadas das autoridades administrativas competentes.' 
23. Mesmo as alegações de defesa não sendo apresentadas, considerando o princípio da verdade real que rege esta Corte, procurou-se buscar, em manifestações do responsável na fase interna desta Tomada de Contas Especial, se havia algum argumento que pudesse ser aproveitado a seu favor. 
24. No entanto, o responsável não se manifestou na fase interna, não havendo, assim, nenhum argumento que possa vir a ser analisado e posteriormente servir para afastar as irregularidades apontadas.
25. Em se tratando de processo em que a parte interessada não se manifestou acerca das irregularidades imputadas, não há elementos para que se possa efetivamente aferir e reconhecer a ocorrência de boa-fé na conduta do responsável, podendo este Tribunal, desde logo, proferir o julgamento de mérito pela irregularidade das contas, conforme os termos dos §§ 2º e 6º do art. 202 do Regimento Interno do TCU. (Acórdão 2064/2011-TCU-Primeira Câmara (relator: Ubiratan Aguiar) , 6.182/2011-TCU-1ª Câmara (relator: Weber de Oliveira) , 4.072/2010-TCU-1ª Câmara (Relator: Valmir Campelo) , 1.189/2009-TCU-1ª Câmara (Relator: Marcos Bemquerer) , 731/2008-TCU-Plenário (Relator: Aroldo Cedraz) .
26. Dessa forma, o responsável deve ser considerado revel, nos termos do art. 12, §3º, da Lei 8.443/1992, devendo as contas serem julgadas irregulares, condenando-o ao débito apurado.
Prescrição da Pretensão Punitiva
27. Vale ressaltar que a pretensão punitiva do TCU, conforme Acórdão 1441/2016-TCU-Plenário, Relator: Benjamin Zymler, que uniformizou a jurisprudência acerca dessa questão, subordina-se ao prazo geral de prescrição indicado no art. 205 do Código Civil, que é de dez anos, contado da data de ocorrência da irregularidade sancionada, nos termos do art. 189 do Código Civil, sendo este prazo interrompido pelo ato que ordenar a citação, a audiência ou a oitiva dos responsáveis.
28. No caso em exame, ocorreu a prescrição, uma vez que a irregularidade sancionada ocorreu em 29/11/2007, dia seguinte ao término do prazo para apresentação da prestação de contas, e o ato de ordenação da citação ocorreu em 11/3/2020 (peça 21) .
CONCLUSÃO
29. Em face da análise promovida na seção 'Exame Técnico', verifica-se que o responsável não logrou comprovar a boa e regular aplicação dos recursos. Instado a se manifestar, optou pelo silêncio, configurando a revelia, nos termos do §3º, do art. 12, da Lei 8.443/1992. Ademais, inexistem nos autos elementos que demonstrem a boa-fé do responsável ou a ocorrência de outras excludentes de culpabilidade. Sugere-se, portanto, que suas contas sejam julgadas irregulares, nos termos do art. 202, § 6º, do Regimento Interno do TCU, com a imputação do débito atualizado monetariamente e acrescido de juros de mora, nos termos do art. 202, §1º do Regimento Interno do TCU, descontado o valor eventualmente recolhido.
PROPOSTA DE ENCAMINHAMENTO
30. Diante do exposto, submetemos os autos à consideração superior, propondo ao Tribunal:
considerar revel o Sr. Manoel Luiz Alves (CPF XXX.467.481-XX) , prefeito municipal de Bom Jardim de Goiás/GO, no período de 2005 a 2008, para todos os efeitos, dando-se prosseguimento ao processo, com fulcro no art. 12, § 3º, da Lei 8.443/1992; 
julgar irregulares, nos termos dos arts. 1º, inciso I, 16, inciso III, alínea 'c', da Lei 8.443/1992, c/c os arts. 19 e 23, inciso III, da mesma Lei, as contas do Sr. Manoel Luiz Alves (CPF XXX.467.481-XX) , prefeito municipal de Bom Jardim de Goiás/GO, no período de 2005 a 2008, condenando-o ao pagamento das importâncias a seguir especificadas, atualizadas monetariamente e acrescidas dos juros de mora, calculadas a partir das datas discriminadas até a data da efetiva quitação do débito, fixando-lhe o prazo de quinze dias, para que comprove, perante o Tribunal, o recolhimento das referidas quantias aos cofres do Instituto Nacional de Colonização e Reforma Agrária, nos termos do art. 23, inciso III, alínea 'a', da citada lei, c/c o art. 214, inciso III, alínea 'a', do Regimento Interno do TCU.
Quantificação do débito		
	VALOR ORIGINAL
	DATA DA OCORRÊNCIA
	DÉBITO/CREDITO

	R$36.929,23
	09/12/2005
	Débito

	R$35.000,00
	29/01/2007
	Débito

	R$41.166,10
	29/09/2007
	Débito

Valor total do débito atualizado até 22/9/2020: R$ 389.819,67. 
autorizar, desde logo, a cobrança judicial das dívidas, caso não atendidas a notificação, na forma do disposto no art. 28, inciso II, da Lei 8.443/1992;
autorizar também, desde logo, se requerido, com fundamento no art. 26 da Lei 8.443, de 1992, c/c o art. 217, §§ 1º e 2º do Regimento Interno do TCU, o parcelamento da (s) dívida (s) em até 36 parcelas, incidindo, sobre cada parcela, corrigida monetariamente, os correspondentes acréscimos legais, fixando-lhe o prazo de quinze dias, a contar do recebimento da notificação, para comprovar, perante o Tribunal, o recolhimento da primeira parcela, e de trinta dias, a contar da parcela anterior, para comprovar os recolhimentos das demais parcelas, devendo incidir, sobre cada valor mensal, atualizado monetariamente, os juros de mora devidos, na forma prevista na legislação em vigor, alertando o responsável de que a falta de comprovação do recolhimento de qualquer parcela importará o vencimento antecipado do saldo devedor, nos termos do § 2º do art. 217 do Regimento Interno deste Tribunal; 
enviar cópia do Acórdão a ser prolatado, bem como do Relatório e do Voto que o fundamentarem à Procuradoria da República no Estado de Goiás, nos termos do à § 3º do art. 16 da Lei 8.443/1992, c/c o § 7º do art. 209 do Regimento Interno do TCU, para adoção das medidas cabíveis; e
enviar cópia do Acórdão que vier a ser proferido ao Instituto Nacional de Colonização e Reforma Agrária e ao responsável, para ciência, informando que a presente deliberação, acompanhada do Relatório e do Voto que a fundamenta, está disponível para a consulta no endereço www.tcu.gov.br/acordaos, além de esclarecer que, caso requerido, o TCU poderá fornecer sem custos as correspondentes cópias, de forma impressa".
	
É o Relatório.

não há.

Procurador Júlio Marcelo de Oliveira.

TOMADA DE CONTAS ESPECIAL. NÃO COMPROVAÇÃO DA BOA E REGULAR APLICAÇÃO DE RECURSOS PÚBLICOS FEDERAIS. CITAÇÃO. REVELIA. CONTAS IRREGULARES. DÉBITO.

TOMADA DE CONTAS ESPECIAL (TCE)

Secretaria de Controle Externo de Tomada de Contas Especial - SecexTCE.

Aprecia-se tomada de contas especial instaurada pelo Instituto Nacional de Colonização e Reforma Agrária, tendo como responsável o Sr. Manoel Luiz Alves, prefeito municipal de Bom Jardim de Goiás/GO no período de 2005 a 2008, em razão da inexecução parcial do Convênio 8/2005, o qual tinha por objeto a recuperação de estradas e a construção de bueiros e pontes em projetos de assentamento na municipalidade.
2.	Com vigência no período de 19/12/2005 a 29/9/2007 e prazo final para apresentação da prestação de contas 60 dias após o término desse período, referido ajuste previu recursos no valor de R$ 375.755,30, dos quais R$ 338.179,77 de origem do concedente, repassados em uma única parcela em 9/12/2005, e R$ 37.575,53 correspondentes à contrapartida da convenente.
3.	No âmbito deste Tribunal, foi promovida a citação do responsável, pelos débitos abaixo indicados, em razão da não comprovação da boa e regular aplicação dos recursos conveniados, ante as seguintes irregularidades:
	a) inexecução parcial do objeto (R$ 36.929,23) ; 
	b) não comprovação do nexo causal entre recurso federal sacado da conta corrente específica e o respectivo pagamento a um prestador de serviço responsável pela execução do objeto, consubstanciado em não apresentação de cópia da nota fiscal da empresa Empreiteira Bandeirante Ltda. (R$ 35.000,00) ; 
	c) não devolução de rendimentos financeiros auferidos e não aplicados na parte executada do objeto (R$ 41.166,10) .
4.	Embora notificado de forma regular e válida, em plena conformidade com os normativos acerca da matéria, o responsável permaneceu silente, o que caracteriza a revelia, nos termos do art. 12, § 3º, da Lei 8.443/1992, devendo-se, portanto, dar prosseguimento ao processo.
5.	Diante disso, a Secretaria de Controle Externo de Tomada de Contas Especial (SecexTCE) sugeriu o julgamento pela irregularidade das contas e a condenação do responsável em débito.
6.	Acolho o encaminhamento proposto pela unidade técnica, o qual foi endossado pelo douto Parquet e cujos fundamentos incorporo às minhas razões de decidir.
7.	De fato, não obstante as oportunidades que lhe foram conferidas pelo órgão concedente e por este Tribunal, o responsável não apresentou qualquer elemento que pudesse descaracterizar as irregularidades apontadas ou elidir a sua responsabilidade pela prática dessas irregularidades.
8. 	Ressalto que, conforme assentado na jurisprudência consolidada desta Casa, compete ao gestor o ônus de comprovar a regularidade da aplicação dos recursos públicos sob sua responsabilidade. 
9.	Sendo assim, e ante a inexistência nos autos de elementos evidenciando a boa-fé na sua conduta, cabe, desde já, o julgamento das presentes contas pela irregularidade, com condenação em débito.
10.	Por fim, como concluído pela unidade técnica, nos termos do Acórdão 1441/2016-TCU-Plenário, há empecilhos para a aplicação de multa ao responsável, haja vista a ocorrência da prescrição da pretensão punitiva deste Tribunal. Com efeito, houve o transcurso de mais de dez anos entre a ordem para a citação no âmbito do TCU (peça 21) , em 11/3/2020, e a data final para a prestação de contas do ajuste, em 29/11/2007. 
	Pelas razões expostas, VOTO no sentido de que seja adotado o acórdão que ora submeto à apreciação deste colegiado.
TCU, Sala das Sessões Ministro Luciano Brandão Alves de Souza, em 29 de setembro de 2020.
Ministro JOÃO AUGUSTO RIBEIRO NARDES 
Relator